臺灣高等法院臺南分院民事判決　99年度上字第202號
上　訴　人　陳定陽
　　　　　　李玉貞
上列二人共同
訴訟代理人　何永福　律師
被　上訴人　華南商業銀行股份有限公司
法定代理人　王濬智
訴訟代理人　蔡宗哲
上列當事人間請求分配表異議之訴事件，上訴人對於中華民國99
年8月31日臺灣嘉義地方法院第一審判決（99年度訴字第397號）
提起上訴，本院於中華民國100年1月25日言詞辯論終結，判決如
下：
    主  文
原判決廢棄。
被上訴人在第一審之訴駁回。
第一、二審訴訟費用由被上訴人負擔。
    事實及理由
一、被上訴人主張：上訴人陳定陽積欠被上訴人債務未清償，經
    被上訴人查得坐落嘉義市○○段1190地號、田、面積419平
    方公尺、權利範圍三分之一土地（下稱系爭土地）為上訴人
    陳定陽所有，乃於民國（下同）98年9月21日以原審執弘字
    第4759號債權憑證聲請強制執行，經原審民事執行處以98年
    度司執字第25323號執行事件受理在案，嗣上訴人李玉貞於
    98年9月28日僅提供抵押權設定契約書、他項權利證明書及
    發票日86年9月15日、到期日89年9月15日、面額新臺幣（下
    同）750萬元之本票（下稱系爭本票），聲明以200萬元抵押
    債權參與分配。按系爭土地他項權利部分載明200萬元抵押
    權所擔保債權總額及範圍為98年3月20日之借款契約所生債
    權之返還擔保，與上訴人李玉貞所主張之系爭本票債權750
    萬元係不同債權。上訴人李玉貞亦非以750萬元本票債權聲
    明參與分配，不應將上訴人李玉貞列入分配而應予剔除，並
    改分配予被上訴人，並聲明：(一)駁回上訴。(二)第二審訴訟費
    用由上訴人負擔。
二、上訴人李玉貞則辯稱：上訴人陳定陽因經營事業，向上訴人
    李玉貞借用款項750萬元以上，系爭本票750萬元即其中一部
    分借款之憑證，因上訴人陳定陽無法清償，而於98年3月20
    日與上訴人李玉貞約定以系爭土地為上訴人李玉貞設定200
    萬元（即上開750萬元中之200萬元）之抵押權為擔保，因該
    抵押物之價值約僅200萬元，故設定200萬元之抵押權。又因
    設定抵押權係98年3月20日所約定，用以清償該750萬元中之
    200萬元，並約定該200萬元於99年3月19日清償，此即抵押
    權設定契約書及他項權利證明書，其「擔保債權種類及範圍
    」欄上所載：「民國98年3月20日之借款契約所生債權之返
    還擔保」之由來。本件抵押權所擔保之債權於登記時已先存
    在，而不待提出債權證明書，執行法院一經抵押權人提出已
    經登記之他項權利證明書、抵押權設定契約書、土地登記簿
    謄本等，即應准許其行使抵押權參與分配。被上訴人以上訴
    人李玉貞提出之系爭750萬元本票債權，非屬該抵押權之擔
    保範圍，主張分配表所列分配予上訴人李玉貞之166萬2,826
    元分配款應予剔除，並將該款改分配予被上訴人殊屬無據等
    語。並聲明：(一)原判決不利於上訴人之部分廢棄。(二)上開廢
    棄部分，被上訴人在第一審之訴駁回。(三)第一、二審訴訟費
    用由被上訴人負擔。
三、上訴人陳定陽則以下列言詞置辯：其於83、84年間，推一個
    建案，銷售不佳，85年間雄邦建設倒閉，因需週轉，倒閉前
    向上訴人李玉貞陸續借款數千萬元，由上訴人李玉貞直接匯
    給雄邦建設公司，其負責750萬元，至今無力清償，惟上訴
    人李玉貞陸續催討，因其不動產均被銀行扣押，李玉貞於98
    年發現系爭土地，故於1、2年前設定抵押權給上訴人李玉貞
    ，因系爭土地是道路用地，如果被徵收，是以公告地價加四
    成徵收，其應有部分只有三分之一，所以才設定200萬元。
    並聲明：(一)原判決不利於上訴人之部分廢棄。(二)上開廢棄部
    分，被上訴人在第一審之訴駁回。(三)第一、二審訴訟費用由
    被上訴人負擔。
四、兩造不爭執事項：
  (一)上訴人陳定陽於98年4月24日以系爭土地設定200萬元之抵押
    權予上訴人李玉貞。其他項權利證明書記載擔保債權種類及
    範圍為98年3月20日之借款契約所生債權之返還擔保，清償
    日期為99年3月19日。
  (二)上訴人李玉貞於98年9月28日持發票人即上訴人陳定陽、發
    票日86年9月15日、到期日89年9月15日、面額750萬元之本
    票向原法院民事執行處聲明參與分配，並經列入分配表。
五、兩造之爭執事項：
  (一)上訴人李玉貞以面額750萬元本票債權聲明參與分配，其債
    權與設定200萬元抵押權之債權，是否為同一筆債權？
  (二)被上訴人對於分配表之異議有無理由？
六、本院之判斷：
  (一)被上訴人主張上訴人李玉貞對陳定陽之本票債權非屬系爭土
    地所設定200萬元普通抵押權之擔保之債權，上訴人李玉貞
    、陳定陽則以伊等於83、84年間，曾有借貸關係，後由陳定
    陽、尤川宗各負責一半，陳定陽負責750萬元，系爭土地抵
    押權所擔保之200萬元債權即屬750萬元債權之一部分等語資
    為抗辯。則本案所應審酌者厥為系爭抵押權所擔保之200萬
    元債權與750萬元債權是否為同一筆債權？（如屬同一筆債
    權，則上訴人之參與分配洵屬正當）經查：系爭土地之抵押
    權設定契約書，「擔保債權種類及範圍」欄雖記載「民國98
    年3月20日之借款契約所生債權之返還擔保。」，「債務清
    償日期」欄記載清償日期為「民國99年3月19日」，且未另
    立98年3月20日之借款契約，然者，經辦本件抵押權設定之
    代書鍾淑卿於本院結證：「（問：抵押權設定契約書擔保債
    權種類及範圍欄有記載98年3月20日借款契約所生債權之返
    還擔保，係何意？）當時是李玉貞與陳定陽到我的事務所拿
    一張本票750萬元，請我辦理設定抵押，那天是98年3月20日
    ，只有設定200萬元，因為擔保品是道路預定地，一般徵收
    是公告現值加四成，我估算取整數200萬元，所以200萬元是
    750萬元中之200萬元。」「（問：有無另寫契約？）無，如
    果是新借款會要求另寫本票，因為本件不是新借款，所以沒
    有要求開本票。」「（被上訴人訴訟代理人問：地政機關之
    登記抵押權只有200萬元，並未登記750萬元？）擔保品沒有
    那個價值，登記750萬元只有增加規費。」、「（上訴人訴
    訟代理人問：妳設定契約書上所載設定金額200萬元及民國
    98年3月20日借款契約所生債權之返還擔保，是否依據陳定
    陽與李玉貞到妳的事務所提到以前之一張借款本票750萬元
    只要設定200萬元？）是。」「（上訴人訴訟代理人問：陳
    定陽與李玉貞於98年3月20日有無跟妳說設定200萬元是他們
    當天或未來要發生之新借款？）不是，是原來750萬元中之
    200萬元。」等語（見本院卷第52頁反面）。本院審酌如200
    萬元係另一筆借款，要另立一紙借據並非難事，且上訴人二
    人係在98年3月20日到證人鍾淑卿事務所請求代辦抵押權登
    記，而「債務清償日期」欄竟記載清償日期為「民國99 年3
    月19日」，與系爭土地之抵押權設定契約書，「擔保債權種
    類及範圍」欄記載「民國98年3月20日之借款契約所生債權
    之返還擔保」不相一致（清償期在前，立借款契約在後），
    足認證人鍾淑卿法律專業不足，然依其於抵押權設定契約書
    「債務清償日期」欄記載清償日期為「民國99年3月19日」
    ，適可證明上訴人陳定陽積欠上訴人李玉貞之債務已屆清償
    期，200萬元抵押債權確與750萬元為同一筆債權。證人鍾淑
    卿於原審亦證稱：「是陳定陽與李玉貞以前的一筆750萬元
    債權，因為他們是為了這件事情來我的事務所，談到系爭土
    地是道路用地，我大概跟他們說就設定200萬元」。「（問
    ：當場有無提出借據？）沒有，只有拿出一張750萬元本票
    」。經原審質以「既然如此何以抵押權設定契約書上載明係
    98年3月20日的借款契約？」，則答以「一般都是這樣寫。
    」等語（見原審卷第91頁），原審未繼續追問，以探求真意
    ，即認鍾淑卿對此無法提出合理解釋，其證詞尚難採信。然
    經本院訊問其始末，事實已明。又原審質以何以設定200萬
    元？證人鍾淑卿答稱：「那是算出來的」「就是土地的價值
    ，是公告現值加四成」（見同上卷第92頁）證人鍾淑卿供證
    ：為節省抵押權登記規費，將750萬元債權依土地價值僅設
    定200萬元抵押權，亦不違反常情，是證人鍾淑卿之證言堪
    以採信。
  (二)被上訴人對於上訴人間有750萬元債權債務並不爭執，僅主
    張其債權與200萬元債權係不同一債權，然上訴人間上開750
    萬元債權與200萬元債權係同一債權業如前述，上訴人李玉
    貞自得本於抵押債權人之地位對於原審就上訴人陳定陽所有
    系爭不動產之拍賣價金參與分配。被上訴人請求原審就98年
    度司執字第25323號強制執行事件，於99年5月20日製作之分
    配表，分配予上訴人李玉貞之金額166萬2,826元應予剔除，
    並將該金額全部改分配予被上訴人，為無理由，應予駁回。
    原審為上訴人敗訴之判決，自有未洽。上訴人上訴意旨指摘
    原判決不當，求予廢棄改判，為有理由。自應由本院予以廢
    棄改判如主文第二項所示。至本件被上訴人於原審訴之聲明
    第1項係請求「確認以被告陳定陽為發票人、被告李玉貞為
    受款人、發票日86年9月15日、到期日89年9月15日、票據金
    額750萬元之本票債權，非屬嘉義市○○段1190地號之土地
    所設定200萬元普通抵押權（98年嘉地字第029800號）之擔
    保範圍。」，此項請求之聲明原即包括於被上訴人在原審訴
    之聲明第2項即「分配予被告李玉貞之金額166萬2,826元應
    予剔除，並將該金額全部改分配予原告。」之內，無另行提
    起確認之訴之必要，應予敘明。
七、本件事證已臻明確，兩造其餘主張陳述及所提之證據（含被
    上訴人對於上訴人間存有750萬元債權債務關係既不爭執，
    僅主張其債權與200萬元債權係不同一債權，上訴人間就確
    有交付750萬元借款所提之證據資料）經本院審酌後，核於
    本件判決之結果均無影響，自毋庸一一論列，附此敘明。
八、據上論結，本件上訴為有理由，依民事訴訟法第450條、第
    79條，判決如主文。
中    華    民    國   100    年    1     月    31    日
                  民事第三庭    審判長法  官  黃崑宗
                                      法  官  張世展
                                      法  官  蘇重信
上為正本係照原本作成。
如不服本判決，應於收受送達後20日內向本院提出上訴書狀，其
未表明上訴理由者，應於提出上訴後20日內向本院補提理由書狀
（均須按他造當事人之人數附繕本）上訴時應提出委任律師或具
有律師資格之人之委任狀；委任有律師資格者，另應附具律師資
格及釋明委任人與受任人有民事訴訟法466條之1第1項但書或第2
項（詳附註）所定關係之釋明文書影本。如委任律師提起上訴者
，應一併繳納上訴審裁判費。
中    華    民    國   100    年    1     月    31    日
                                      書記官  陳嘉琍
【附註】
民事訴訟法第466條之1：
(1)對於第二審判決上訴，上訴人應委任律師為訴訟代理人。但上
  訴人或其法定代理人具有律師資格者，不在此限。
(2)上訴人之配偶、三親等內之血親、二親等內之姻親，或上訴人
  為法人、中央或地方機關時，其所屬專任人員具有律師資格並
  經法院認為適當者，亦得為第三審訴訟代理人。
民事訴訟法第466條之2第1項：
  上訴人無資力委任訴訟代理人者，得依訴訟救助之規定，聲請
  第三審法院為之選任律師為其訴訟代理人。